【裁判字號】    89,訴,551
【裁判日期】    891117
【裁判案由】    返還不當得利
【裁判全文】
臺灣嘉義地方法院民事判決  八十九年度訴字第五五一號
    原      告  甲○○
    被      告  乙○○
右當事人間請求返還不當得利事件，本院判決如左：
    主    文
原告之訴及假執行之聲請均駁回。
訴訟費用由原告負擔。
    事    實
甲、原告方面：
一、聲明：被告應給付原告稻谷一萬三千一百七十五台斤及新台幣（以下同）一百二
    十二萬九千五百九十元，稻谷部分如無實物，按時價責付新台幣，並均自八十八
    年十月二十二日起至清償日止，按週年利率百分之五計算之利息，並以供擔保為
    條件之假執行宣告。
二、陳述：
（一）坐落嘉義縣大林鎮○○○○段四五四、四五五號田面積０．六四五公頃，明華
      段九六、三三五號田面積０．三０四五公頃、吉林段七三０號建面積二一二．
      ０一平方公尺及其地上建築物全部，係兩造及其他共有人龔文福、陳龔春蘭、
      李龔桂蘭等五人所公同共有，被告係公同共有繼承財產之管理人，詎被告自七
      十四年上期起接管下埤頭小段四五四、四五五號田迄八十八年上期止，共二十
      九期，以每分地依農業發展條例委託經營之規定，約定每純收益稻谷二百五十
      台斤計算，應交出收益四萬七千一百二十五台斤。又坐落明華段九六、三三五
      號田自七十四年下期起至八十年下期計十三期，及自八十二年下期起至八十八
      年上期共十二期，合計共二十五期，共應交出稻谷一萬八千七百五十台斤，全
      部合計應交出收益計稻谷六萬五千八百七十五台斤，其收益之分算，依應繼分
      各為五分之一比例，應給付原告稻谷一萬三千一百七十五台斤，迄未給付。又
      坐落吉林段七三０號建地及其上建物即大林鎮○○路二十號店面及住宅全部，
      亦均由被告管理使用，自七十九年十一月起迄八十八年九月止共計一百零七個
      月，按土地及其建築物申報總價額不超過年息百分之十計算法定租金，每月應
      交出租金五萬七千四百五十七元，一百零七個月供計六百十四萬九千五百八十
      元，按應繼分各為五分之一之比例計算，應給付原告一百二十二萬九千五百九
      十七元，前經於八十一年十一月十七日以嘉十支郵局第二二二號存證信函催告
      有案，近再於八十八年十月二十日以嘉義彌陀郵局第二四五存證信函第催告，
      均置之不理，該催告函被告係於八十八年十月二十日收到，應自受催告時起負
      遲延責任，依法定利率計算之利息。
（二）被告繼承之不動產原係由公同共有人龔文福管理，其管理期間之收益及支用情
      形有帳冊可稽，其應給與被告部分之金額亦經被告核閱無訛，但下埤段四五四
      、四五五號田自七十四年上期起，明華段九六、三三五號田自七十四年下期起
      ，吉林段七三０號建地及其地上建物即大林鎮○○路店面及住宅自七十九年十
      一月起均由被告接管，雖經被告允諾結算理直，但卻延不履行，前於八十一年
      十一月十七日及八十八年十月二十日先後以郵局存證信函催告有案，事證俱在
      ，所辯並未未推舉何人為管理人，並非事實。
（三）按公同共有人之權利義務依其公同關係所由規定之法律或契約定之，民法第八
      百二十八條第一項定有明文，被告乃基於繼承之公同共有關係而為使用收益，
      公同共有之不動產即應按其應繼分之權利而行使，若逾越其應繼分權利之範圍
      而為使用收益，即係損及他公同共有人之利益，參照最高法院一九四九號判例
      ，其所受超過利益，要難謂非不當得利，原告依法請求返還，洵無不合。
（四）按所謂管理，旨在使用收益，被告自七十九年十一月起即接管七林鎮○○段七
      三０號建地及其地上建物大林鎮○○路二十號店面及住宅，其所受利益為獲得
      相當於租金之利益，乃被告對物之使用本身所受之利益，依土地法第九十七條
      及其建築物申報總價，不超過年息百分之十計算。被告自七十七九年十一月起
      至八十八年九月共獲得六百十四萬七千八百五十元之利益，又被告管理下埤頭
      段及明華段耕地，依農業發展條例第五條規定，以委託代耕每分地每期作二百
      五十台斤計算，下埤頭段自七十四年上期至八十八年上期，明華段自七十四年
      下期至八十年下期及自八十二年下期至八十八年上期，總共五十四期獲得稻谷
      六萬五千八百七十五台斤之收益。上述收益依公同共有關係所由規定之法律即
      繼承關係，各公同共有人之權利義務各為五分之一計算，告應給付原告稻谷一
      萬三千一百七十五台斤及一百二十二萬九千五九十元。綜上所述，被告對公同
      共有物之使用所受之利益，應依公同共有關係所由規定之繼承關係行使其權利
      ，其超過部分即屬不當得利，爰依法請求返還。
三、證據：提出存證信函影本二份，八十八年第一期稻谷收購價格公告、帳冊、地價
    謄本、房地及耕地使用收益計算表影本各一份為證。
乙、被告方面：
    被告未於言詞辯論期日到場，據其以前提出之書狀略稱：
一、聲明：駁回原告之訴及假執行之聲請，如受不利判決，請准供擔保免為假執行。
二、陳述：
（一）原告所指不動產標的係原告與被告單獨申請繼承登記，為兩造與訴外人陳龔春
      蘭、李龔桂蘭等公同共有，迄未共同推舉何人為管理人，原告訴請返還不當得
      利，即欠缺其權利依據。
（二）原告所指之系爭財產，迄今尚未辦理繼承登記，有土地登記簿謄本可稽。
（三）按繼承人有數人時，在分割遺產前，各繼承人對於遺產全部為公同共有，民法
      第一千一百五十一條定有明文。因此公同共有之共有人，對於公同共有物並無
      特定部分可言。故而原告自不得在遺產分割之前，主張遺產中之特定部分由其
      個人承受。又按共同繼承之遺產在分割以前，應為各繼承人公同共有，如公同
      共有人中之一人或數人，以其他公同共有人處分公同共有物為無效．．．，雖
      非不可提起確認該物仍屬公同共有人全體所有之訴，但提起確認自己部分公同
      共有權存在或交還自己部分之訴，則為法所不許，最高法院三十七年上字第七
      三０二號著有判例。依該判例所示，公同共有人不得獨自一人對其共有人中之
      一人，起訴主張自己部分之權利。本件之土地為兩造及龔文福、陳龔春蘭及李
      龔桂蘭公同共有，原告未得其他共有人之同意，擅自以自己名義對被告起訴，
      當事人之能力顯不及格，且其請求返還自己部分之權利，亦於法不合。
（四）另位原告於準備書狀稱被繼承之不動產原係由公同共有人龔文福管理既係由被
      告擔任管理人，原告有何權限請求？被告又有何不當得利可言？事實上，被告
      並未有任何得利，原告對被告得利之事實，應負舉證責任。
三、證據：提出土地登記簿謄本八份、影本一份為證
    理    由
一、本件被告未於言詞辯論期日到場，核無民事訴訟法第三百八十六條各款所列情形
    ，爰依原告之聲請，由其一造辯論而為判決。
二、原告主張：坐落嘉義縣大林鎮○○○○段四五四、四五五號田面積０．六四五公
    頃，明華段九六、三三五號田面積０．三０四五公頃，吉林段七三０號建面積二
    一二．０一平方公尺及其地上建築物全部（下稱系爭房地），係兩造及其他共有
    人龔文福、陳龔春蘭、李龔桂蘭等五人所公同共有，被告係公同共有繼承財產之
    管理人，詎被告自七十四年上期起接管下埤頭小段四五四、四五五號田迄八十八
    年上期止，共二十九期、自七十四年下期接管明華段九六、三三五號田起至八十
    年下期止，計十三期及自八十二年下期起至八十八年上期止，共十二期，合計共
    二十五期，共應交出收益稻谷一萬八千七百五十台斤，全部合計應交出收益計稻
    谷六萬五千八百七十五台斤，依應繼分各為五分之一比例，應給付原告稻谷一萬
    三千一百七十五台斤；又坐落同鎮○○段七三０號建地及其上建物即大林鎮○○
    路二十號店面及住宅全部，被告自七十九年十一月起接管起至八十八年九月止，
    共計一百零七個月，按申報總價額年息百分之十計算，每月應交出租金五萬七千
    四百五十七元，一百零七個月供計六百十四萬九千五百八十元，按應繼分各為五
    分之一之比例計算，應給付原告一百二十二萬九千五百九十七元，依不當得利之
    法律關係訴請如數給付，並加給法定遲延利息等語。被告則以：原告所指之系爭
    財產，迄今尚未辦理繼承登記，為兩造及龔文福、陳龔春蘭及李龔桂蘭公同共有
    ，原告未得其他共有人之同意，擅自以自己名義對被告起訴，當事人之能力顯不
    及格，且其請求返還自己部分之權利，亦於法不合；且兩造就系爭房地未共同推
    舉何人為管理人，若依原告所言由被告任管理人，原告即無權向被告為請求，被
    告亦無何不當得利可言等語，資為抗辯。
三、按共同繼承之遺產在分割以前，應為各繼承人公同共有，如公同共有人中之一人
    或數人，以其他公同共有人處分公同共有物為無效，對於主張因處分而取得權利
    之人，雖非不可提起確認該物仍屬公同共有人全體所有之訴，但提起確認自己部
    分公同共有權存在或交還自己部分之訴，則為法所不許，最高法院三十七年上字
    第七三０二號固著有判例，惟本件原告係依不當得利之法律關係請求被告返還因
    管理所生之利益，與上開判例所述公同共有人中之一人對第三人起訴之情形有別
    ，被告援引該判例主張原告不得提起本件返還不當得利之訴，已屬無據。又民法
    第八百二十八條第二項所定應得公同共有人全體之同意者，係指對公同共有物之
    處分或對公同共有物其他權利之行使而言，惟公同共有物之管理權與公同共有物
    本身之權利有別。本件原告係認被告為系爭公同共有房地之管理人，依不當得利
    之法律關係訴請被告返還管理所得之利益，並非公同共有物之處分行為，亦非對
    公同共有物之其他權利行使行為，應無民法第八百二十八條第二項之適用，從而
    原告雖未提出已得其他公同共有人同意之證明而提起本件返還不當得利之訴，仍
    應認其當事人之適格並無欠缺。
四、查原告主張之事實，固據其提出存證信函影本二份，八十八年第一期稻谷收購價
    格公告、帳冊、地價謄本、房地及耕地使用收益計算表影本各一份為證。惟被告
    否認兩造及其他公同共有人曾共同推舉被告為系爭房地之管理人。按公同共有之
    遺產，依民法第一千一百五十二條之規定，固得由繼承人中互推一人管理之，然
    依原告提出之帳冊，僅記載：1.下埤頭四五四、四五五共兩筆自七十四年上期起
    文榮耕作種植甘蔗2.下埤頭工業區三地自七十四年下期土地文榮耕作水稻，托下
    埤頭阿寶代耕收入文榮取用等語。並未載明系爭房地之全體共有人共同推舉或委
    任被告為管理人以管理系爭房地之意旨，亦無全體共有人同意委由被告管理之簽
    章，究竟何人基於何種法律關係交由被告耕作上開土地及收取收益，被告收取收
    益後如何分配均不明，尚無法據以證明被告為系爭房地之管理人。又無法律上之
    原因而受利益，致他人受損害者，應返還其利益，民法第一百七十九條定有明文
    。系爭房地為兩造及訴外人龔文福、陳龔春蘭、李龔桂蘭等五人所公同共有，此
    為兩造所不爭，並有被告提出之土地登記簿謄本在卷可憑。如依原告之主張，該
    公同共有之系爭房地曾推舉被告為管理人，核其性質，被告與原告及其他有人之
    間係成立委任契約，果爾，被告係基於委任契約而為管理使用收益，並非無法律
    上之原因而受利益，揆諸前開規定，尚難認成立不當得利。至於最高法院五十五
    年臺上字第一九四九號判例係說明分別共有人逾越其應有部分之範圍使用收益時
    ，係超越其權利範圍而為使用收益，其所受超過利益，即屬不當得利，與本件原
    告主張被告為公同共有系爭房地之管理人之情形不同，原告據該判例為主張，亦
    難認有理。
五、綜上所述，原告依不當得利之法律關係請求被告給付原告稻谷一萬三千一百七十
    五台斤及一百二十二萬九千五百九十元，稻谷部分如無實物，按時價責付新台幣
    ，並均自八十八年十月二十二日起至清償日止，按週年利率百分之五計算之利息
    ，於法無據，應予駁回。原告之訴既經駁回，其假執行之聲請亦失所附麗，應併
    予駁回。
六、據上論結，原告之訴為無理由，依民事訴訟法第三百八十五條第一項前段、第七
    十八條，判決如主文。
中      華      民      國    八十九    年     十一     月     十七     日
~B臺灣嘉義地方法院民事第一庭
~B    法  官  黃渙文
右為正本係照原本作成
如對本判決上訴須於判決送達後廿日內向本院提出上訴狀(應附繕本)
中      華      民      國    八十九    年     十一     月     十七     日
~B    書記官  李宏仁


司法院資訊處製作；財團法人民間司法改革基金會備份。
